臺灣宜蘭地方法院刑事裁定　　　　　　　　　　　　　　　九十三年度提字第二號
　　聲　請　人　陳為祥律師
　　受 處 分人　甲○○　男　.
右聲請人因提審法案件，聲請提審，本院裁定如左：
    主  文
聲請駁回。
    理  由
一、聲請意旨略以：
（一）受處分人甲○○為中國江蘇省射陽縣人，於
      國民主黨，遭中國南京市中級人民法院以組織、領導反革命集團罪名判處有期
      徒刑八年，剝奪政治權利三年，於
      期滿釋放，旋又遭射陽縣公安非法拘押三日，並警告其遭剝奪政治權利期間，
      必須接受公安機關嚴格監察，包括不得任意與友人接觸等，公安為達監控目的
      ，更於受處分人甲○○居住地設立之海河鎮派出所及高華村委員會對甲○○進
      行人身自由監控，並騷擾其家人及友人。受處分人甲○○於不得已情形下，於
      往金門方向行駛，並於同日上午五時許自金門現金寧鎮古寧頭北山海域上岸，
      於同日上午七時許，步行至古寧頭戰使館附近，為民眾發覺報警處理，後移送
      臺灣金門地方法院檢察署偵辦，該屬檢察官以受處分人甲○○所為違反國家安
      全法第三條第一項及第六條第一項之罪，而予以緩起訴一年之處分，並隨即移
      運動遭大陸當局拘禁判刑等情，業經查證屬實，有行政院大陸委員會九十三年
      八月十一日書函可證，其原為逃避大陸當局迫害，並嚮往言論、人身自由，方
      偷渡來臺，但來此反而囚禁距今已逾九月，且逮捕拘禁機關未以書面告知逮捕
      待遇不佳。
（二）按人人為避免迫害，有權在他國尋求並享受庇護之所，世界人權宣言第十四條
      定有明文。又依
      公約」及「關於難民地位議定書」等規定，因政治見解遭受迫害或有遭受迫害
      之虞而流亡外國，且不能或不願接受其本國保護之人，均為該等公約所指之「
      難民」。各地約國對在其領土內不持有有效旅行證件之「難民」，應給予旅行
      證件，對於未經許可而進入或逗留於一國領土之「難民」，不得加以必要以外
      之限制，亦不得以任何方式將「難民」驅逐或送回至其生命或身體因種族、宗
      教、國籍、參加某一社會團體，或有某政治見解而受威脅的領土邊界。臺灣雖
      因國際外交現實，未能簽署前揭有關難民之國際公約，然「世界人權宣言」被
      尊為人類「大憲章」，自
      慣國際法，我國身為國際成員，自應遵守世界人權宣言揭櫫之人權原則。再者
      ，有關「難民」處遇之問題，因攸關生命、自由之維護，具有普世之價值，亦
      應認屬我國憲法保障之基本人權。況總統陳水扁先生就任後即明確宣示「人權
      立國」的理念，並於
      念能重新與世界接軌，其精神顯示我國政府確有遵守國際條約之意願，並公開
      宣示將戮力實現國際條約所揭示之人權理念，故依誠實信用原則，應認已產生
      遵守相關國際人權條約義務之效力。
（三）我國雖因外交長期孤立，而未能跟上國際人權發展的腳步，迄今尚未專門處理
      「難民」問題，然行政院已於民國七十八年六月十五日發佈「支援大陸民主運
      動措施」，對於積極反共人士申請我國旅行證件時，得以個案考慮盡力協助。
      另依大陸地區人民在臺灣地區定居或居留許可辦法第六條第三款規定，基於政
      治考量，大陸地區人民領導民主運動有傑出表現之具體事實及有受迫害之立即
      危險時，經主管機關認為必要者，得以申請在臺灣地區居留，故我國國內法對
      於受政治迫害之中國民運人士，已有特別規定得以提供庇護。
（四）按未經許可進入臺灣地區之大陸地區人民，治安機關得逕行強制出境，於強制
      出境前得暫予收容，並令其從事勞務，臺灣地區與大陸地區人民關係條例第十
      八條第一項第一款、第二項固有明文。然受處分人甲○○確因從事中國民主運
      動遭政治迫害，符合前揭國際公約所指「難民」之定義，依照國際法及我國國
      內法之相關規定，不僅不得予以遣返或對其行動有不必要之限制，並應儘速處
      理其庇護之申請。又受處分人甲○○已申請在臺灣地區定居或居留，現正由相
      關單位審核中，其地位與一般非法入境而確定應予強制出境之大陸地區人民有
      所不同。縱受處分人甲○○申請庇護或在臺定居或居留尚須經主管機關審核，
      但於審查期間，只需比照國際慣例採用限制住居或責付等方式處理即可，不須
      無限期拘禁，否則有違比例原則。簡言之，臺灣地區與大陸地區人民關係條例
      有關得以暫時收容之規定，係以該人確定應予強制遣返為前提，惟甲○○因具
      國際條約上定義「難民」之身分，自不得予以遣返，其有權申請在臺定居或居
      留，不應比照一般非法入境大陸地區人民方式處理，亦不得適用前揭法規需逕
      行強制出境或暫予收容之規定。為此依提審法之規定聲請將受處分人甲○○解
      交到院，予以釋放，以維人權，並提出中國南京市中級人民法院刑事判決、臺
      灣金門地方法院檢察署九十三年度偵字第六二號緩起訴處分書、行政院大陸委
      員會九十三年八月十一日函文、世界人權宣言節本、關於難民地位公約、
      二００二年人權政策白皮書、支援大陸民主運動措施、大陸地區人民在臺灣地
      區定居或居留許可辦法各一件供本院參酌。
二、按人民被法院以外之任何機關逮捕拘禁時，其本人或他人得向逮捕拘禁地之地方
    法院聲請提審；法院接受聲請書狀，依法律之規定，認為無理由者，應於二十四
    小時內以裁定駁回之，提審法第一條、第四條第一項定有明文。另逮捕拘禁之機
    關對於法院之提審，不得拒絕或遲延，憲法第八條第二項、第三項亦有明文。故
    人民因犯罪嫌疑被逮捕拘禁時，其逮捕拘禁機關應將逮捕拘禁原因，以書面告知
    本人指定之親友，並至遲於二十四小時內移送該管法院審問。本人或他人亦得聲
    請該管法院，於二十四小時內向逮捕之機關提審，法院對於前項聲請，不得拒絕
    ，並不得先令逮捕拘禁之機關查覆。惟此其適用之對象，係指人民因「犯罪嫌疑
    」被逮捕、拘禁而行刑事訴訟之國家司法權者，則逮捕、拘禁機關應至遲於二十
    四小時內移送該管法院審問，本人或他人亦得聲請該管法院，於二十四小時內向
    逮捕之機關提審。如大陸地區人民未經許可入境者，治安機關得逕行強制出境，
    但其所涉案件已進入司法程序者，應先經司法機關之同意，且前項大陸地區人民
    ，於強制出境前，得暫予收容，並得令其從事勞務，臺灣地區與大陸地區人民關
    係條例第十八條第一項第一款、第二項分別定有明文。是治安機關依現行犯將未
    經許可入境之大陸地區人民逮捕後，認有違犯上條例得逕行強制出境時，在逮捕
    後送往大陸地區人民收容中心執行「收容」，並非係因犯罪嫌疑所為之拘禁，而
    係逕行強制出境之前置作業，非屬憲法第八條規範所得聲請提審之範圍，該種「
    收容」係屬行政處分，核非提審法所定之司法救濟範圍。
三、經查：受處分人甲○○係大陸地區人士，於民國九十三年一月三十一日凌晨四時
    許，未經我國主管機關許可，在大陸地區福建省大嶝海邊，以人民幣三千元之代
    價，僱請大陸舢舨船往金門方向行駛，並於同日上午五時許，自金門縣金寧鄉古
    寧頭北山海域上岸，於同日上午七時許，受處分人甲○○步行至金門縣金寧鄉古
    寧村古寧頭戰史館附近，經民眾發覺報警處理而移送臺灣金門地方法院檢察署檢
    察官偵辦後，以受處分人甲○○前揭犯行事證明確，所為係違反國家安全法第三
    條第一項及同法第六條第一項之規定，然因其所犯係法定本刑為死刑、無期徒刑
    或最輕本刑三年以上有期徒刑以外之罪，且於犯罪後自白犯行，並當庭書立悔過
    書深表悔悟，且參酌刑法第五十七條所列事項及公共利益之維護，認對其為緩起
    訴處分於公共利益之維護無礙，而以緩起訴處分，緩起訴期間為一年，此有該緩
    起訴處分書一件存卷可稽。是依據臺灣地區與大陸地區人民關係條例施行細則第
    十六條第四款之規定，已足認受處分人甲○○係未經許可入境者，治安機關自得
    依前揭臺灣地區與大陸地區人民關係條例第十八條第一項第一款及第二項之規定
    ，得就受處分人逕行強制出境，並於強制出境前得暫予收容，且得命其從事勞務
    。故揆諸前揭說明，本件受處分人甲○○現在係因未經許可入境遭治安機關逮捕
    後，認有違反前揭大陸地區與臺灣地區人民關係條例得逕行強制出境前，送往內
    政部警政署大陸地區人民宜蘭處理中心執行「收容」，屬逕行強制出境之前置作
    業，並非因犯罪嫌疑所為之拘禁，自非屬憲法第八條及提審法第一條所規範得聲
    請提審之範圍，且該種「收容」性質上屬一行政處分，適當與否，核非提審法所
    定司法救濟之範圍。是聲請人以受處分人甲○○在內政部警政署大陸地區人民宜
    蘭處理中心受收容不當為由，聲請提審，於法尚有未合，應予駁回。
據上論斷，應依提審法第四條第一項，裁定如主文。
中    華    民    國      九十三      年      十一      月       十九   日
                              臺灣宜蘭地方法院刑事第四庭
                                  法  官  郭  顏  毓
右正本證明與原本無異。
如不服本裁定，得於送達後五日內抗告於直接上級法院。
                                  書記官  莊  淑  茹
中　　　華　　　民　　　國　　九十三　　年　　 十一 　　月　　 十九 　　日
